臺灣臺北地方法院民事判決　　　　　　 100年度訴字第2186號
原　　　告　安信建築經理股份有限公司
法定代理人　高志尚　　
訴訟代理人　甘存孝律師
　　　　　　劉昌崙律師
複　代理人　林聖彬律師
被　　　告　柯立緯　　
訴訟代理人　陳振東律師
上列當事人間債務人異議之訴事件，本院於民國100年10月25日
言詞辯論終結，判決如下：
    主  文
本院一００年度司執字第二八三六二號拍賣抵押物強制執行程序
於超過本金新臺幣壹佰柒拾壹萬陸仟元之部分，應予撤銷。
訴訟費用由被告負擔。
    事實及理由
壹、程序方面：
一、按執行名義無確定判決同一之效力者，於執行名義成立前，
    如有債權不成立或消滅或妨礙債權人請求之事由發生，債務
    人亦得於強制執行程序終結前提起異議之訴，強制執行法第
    14條第2項定有明文。本件被告前以抵押權人之身分，向本
    院聲請准予拍賣原告所有坐落臺北市○○區○○段○○段00
    0地號土地暨其上同小段125建號建物（下稱系爭房地），經
    本院以99年度司拍字第453號拍賣抵押物裁定准許後，被告
    即執該裁定，向本院民事執行處聲請強制執行，並經本院以
    100年度司執字第28362號拍賣抵押物強制執行事件執行在案
    。然因原告即債務人對於被告陳報執行範圍中有關新臺幣（
    下同）171萬6,000元以外部分之遲延利息暨違約金債權是否
    成立有爭執，原告遂於該執行事件終結前，提起本件債務人
    異議之訴，經核尚與首揭規定之要件相符，其當事人適格應
    無欠缺。被告辯稱實際借款人係蔡和桂，故應由蔡和桂另訴
    確認本件債權額為何，原告提起本訴為當事人不適格云云，
    顯係混淆強制執行法所稱債務人與原因關係中債務人之不同
    ，自不足採，先予敘明。
二、次按訴之變更或追加，非經他造同意，不得為之，但請求之
    基礎事實同一、或擴張或減縮應受判決事項之聲明者，不在
    此限，民事訴訟法第255條第1項第2、3款分別定有明文。查
    ，原告起訴時原聲明請求撤銷本院100年度司執字第28362號
    執行事件之強制執行程序；然嗣以100年9月29日民事更正訴
    之聲明陳報狀，變更前項聲明為：系爭執行事件強制執行程
    序於超過本金債權171萬6,000元部分應予撤銷。核其所為變
    更，僅係減縮聲明判決之事項，且亦係基於起訴時同一基礎
    事實而來，依首揭規定，自無不許之理。
貳、實體方面：
一、原告起訴主張：緣訴外人蔡和桂前向被告父親柯世宗借款，
    至92年6月23日止，因蔡和桂尚積欠柯世宗171萬6,000元，
    但用以擔保上開債務之抵押物即蔡和桂所有之系爭房地，須
    由柯世宗配合調整抵押權順位，故上開兩人遂於92年6月23
    日簽訂契約書1紙，約定配合塗銷原抵押權後，再設定新抵
    押權，並明確約定借款數額為171萬6,000元，且未另外約定
    遲延利息或違約金。詎訴外人即代辦抵押權登記申請之代書
    張素亮竟違反蔡和桂與柯世宗之意思，擅自於抵押權登記申
    請書上加註遲延利息及違約金等事項，顯為不實之記載，不
    生法律上之效力。嗣因蔡和桂以信託為原因，將系爭房地移
    轉登記予原告，而被告亦因繼承關係繼受柯世宗之權利，被
    告遂依抵押權人之身分，向本院聲請裁定准許拍賣系爭房地
    ，並持該裁定聲請強制執行，經本院以100年度司執字第
    28362號拍賣抵押物強制執行事件執行在案。惟系爭抵押權
    所擔保之債務實際上既僅及於本金債權171萬6,000元，而不
    及於遲延利息及違約金，則被告將此列入執行範圍，顯不合
    法，原告自得請求撤銷系爭執行事件中有關超過本金債權
    171萬6,000元部分之執行程序。退步言，蔡和桂並非拒不還
    款，而係因柯世宗長期不在國內，後又因感染SA RS遭強制
    住院治療，致蔡和桂無法還款，為柯世宗自己受領遲延，是
    即認有利息或違約金之約定，蔡和桂亦不須負遲延責任。況
    且依上開抵押權登記申請書所載之利息「每萬元每於壹日按
    新臺幣貳拾元正計算」計算，則週年利率亦高達73%，逾越
    法定利率上限20%以上之部分應為無效；又違約金亦明顯過
    高，應予以酌減。爰依強制執行法第14條第2項之規定提起
    本件債務人異議之訴等語。並聲明：本院100年度司執字第2
    8362號拍賣抵押物強制執行程序於超過本金債權171萬6,000
    元部分，應予撤銷。
二、被告則以：蔡和桂與柯世宗於92年6月23日所簽契約書內容
    雖未約定遲延利息及違約金，然觀諸上開二人前於87年間即
    曾就系爭房地設定最高限額抵押權，自該次抵押權設定契約
    書之記載可知，雙方當時即有遲延利息及違約金之約定；另
    參以上開92年6月23日契約書之文義，又可見系爭抵押權與
    前揭87年間設定之抵押權實有先後延續之關連，是循前例所
    依，系爭抵押權擔保範圍包括遲延利息及違約金乃理所當然
    。蔡和桂雖證稱其不知87年間抵押權設定契約書之內容云云
    ，然該次設定事實上即係由蔡和桂本人送件，其顯無不知之
    理，其所為上開證言，明顯僅係為拖免責任之詞。且系爭抵
    押權設定距今已將近8年，倘雙方確未約定遲延利息及違約
    金，蔡和桂豈可能對此無任何作為？再依證人即代書張素亮
    所言，更可證明張素亮於辦理本件抵押權設定登記前，確曾
    經蔡和桂、柯世宗兩人同時指示以上開87年間之抵押權設定
    契約書補充系爭契約書之內容，故雖契約書內未予遲延利息
    及違約金，惟此已經蔡和桂、柯世宗二人以合意補充無疑。
    再按抵押權擔保範圍為何，本應以登記公示之內容為據，原
    告以契約書內容未載及此云云，無非為似是而非之論。末查
    ，原告雖稱如認遲延利息或違約金債權存在，亦超過法定利
    率上限，或有過高一節，然上開有關遲延利息及違約金債權
    是否存在或有無過高之主張，本應由實際上之債務人蔡和桂
    另訴主張方為適法，原告提起本訴，應不具當事人適格；縱
    然適格，原告亦無從爭執遲延利息之利率超過法定上限或請
    求酌減違約金，因系爭抵押權之最高限額為204萬元，且原
    告已不爭執其中171萬6,000元之本金債務，故扣除後僅剩32
    萬4,000元，是即使僅依年息5%計算利息及違約金，本案已
    遲延7年多，所得結果亦明顯超過32萬4,000元（計算式：1,
    716,000元×5%×7×2＝1,201,200元），可知原告請求酌減
    ，並無影響本案勝負，並無審酌之必要等語置辯。並聲明：
    原告之訴駁回。
三、兩造不爭執之事項：
  (一)坐落臺北市○○區○○段○○段000地號土地暨其上同小段
    125建號建物原為訴外人蔡和桂所有，嗣於100年3月24日以
    信託為原因，由蔡和桂讓與予原告。此尚有前揭土地、建物
    登記謄本附卷可查（見本院卷第66、68頁）。
  (二)被告現為前項房地之第二順位抵押權人，於100年3月31日持
    本院99年度司拍字第453號拍賣抵押物裁定，向本院聲請就
    「171萬6,000元及自92年12月20日起至清償日止，依每日每
    萬元按20元計算之利息及同前計算方式之違約金」之範圍內
    對原告強制執行，拍賣原告名下系爭房地，並經本院100年
    度司執字第28362號強制執行事件執行在案，執行程序迄今
    尚未終結。此部分事實除有上開登記謄本可參外，亦據本院
    調取上開執行事件卷宗查核無誤。
  (三)蔡和桂曾向被告之父柯世宗借款，至92年6月23日止，尚欠1
    71萬6,000元未還；上開二人遂於92年6月23日簽訂「契約書
    」1紙（下稱系爭契約書），惟該契約書未約定蔡和桂如遲
    延還款時，應加計遲延利息或違約金。
  (四)蔡和桂嗣於92年6月30日以系爭房地設定擔保債權最高限額
    為204萬元之第二順位抵押權予柯世宗（下稱系爭抵押權）
    ，以擔保前揭契約書所載之借款債務。該次抵押權登記申請
    書內記載：「遲延利息：每萬元每逾壹日按新台幣貳拾元正
    計算」、「違約金：每萬元每逾壹日按新台幣貳拾元計算至
    清償日止」等語。
  (五)蔡和桂自簽訂上開契約書時起，迄今均未再為任何清償，欠
    款之本金數額仍為171萬6,000元。
  (六)柯世宗已於96年7月31日死亡，本件被告為其合法繼承人。
四、然原告另主張蔡和桂與柯世宗簽訂系爭契約書時，僅約定應
    返還本金171萬6,000元，並合意免付遲延利息或違約金，故
    系爭92年6月30日之抵押權登記申請書上有關遲延利息及違
    約金之記載，並非上開二人之真意，系爭抵押權擔保範圍不
    應及於遲延利息或違約金等情，則為被告所否認，並以前揭
    情詞置辯。是本件之爭點即在於：蔡和桂與柯世宗有無約定
    除應返還借款本金外，尚應依「每萬元每逾1日按20元」之
    標準加計遲延利息及違約金之合意？上開遲延利息及違約金
    債權是否為系爭抵押權擔保範圍所及？經查：
  (一)原告主張蔡和桂與柯世宗間實際上僅約定應返還本金171萬
    6,000元，並同意免付遲延利息及違約金一節，亦已提出兩
    人於92年6月23日簽訂之契約書1紙為證（見本院卷第7-8頁
    ）。而依該契約書明確記載：「乙方（即蔡和桂）原積欠甲
    方（即柯世宗）新台幣322萬元正，自民國87年8月4日起迄
    民國92年6月23日止，已部分清償新台幣150萬4,000元正，
    剩餘金額新台幣171萬6,000元正」、「(五)自民國92年12月20
    日起乙方每月20日還新台幣1萬元」、「(六)總債務新台幣171
    萬6,000元正，乙方分別開立新台幣1萬6,000元正壹張、新
    台幣5萬元正面額共34張（本票）」、「(八)乙方應按本約定
    定期償還，如有一期未付，即喪失期限利益，未清償之款項
    願一次全部清償。否則甲方將依法行事」等語觀之，可知蔡
    和桂與柯世宗簽訂系爭契約書，係約定蔡和桂須自92年12月
    20日起按月返還1萬元，至全部欠款171萬6,000元清償完畢
    為止；如有一期未遵期清償，則其效果應為蔡和桂即行喪失
    期限利益。換言之，依前揭約定內容可見，蔡和桂與柯世宗
    於簽訂系爭契約書時，已就遲延清償之效力預為約定，並非
    未能注意及此；是其既僅約定一旦發生遲延情事，效果即為
    喪失期限利益，而別無約定債務人蔡和桂尚須加付遲延利息
    或違約金，即足認原告主張上開二人合意免付遲延利息及違
    約金一節，並非全然虛妄，否則渠等自會於上開違約效力條
    款中加註遲延利息或違約金之計算方式，要無可能就此重要
    事項略而不論。此觀兩造均不爭執蔡和桂及柯世宗尚委由代
    書張素亮當場代擬上開契約書，益徵渠等二人對此一契約書
    效力極其重視，故上開契約書中未記載遲延利息或違約金之
    約定，顯非疏漏，而係因雙方合意得免付遲延利息或違約金
    而來。從而，原告主張蔡和桂與柯世宗簽訂系爭契約書時，
    並未約定應付遲延利息及違約金等語，應屬可採。
  (二)次查，蔡和桂與柯世宗嗣於92年6月30日依系爭契約書之約
    定，由蔡和桂提供名下系爭房地設定最高限額204萬元抵押
    權予柯世宗之抵押權設定申請書上，雖載明「遲延利息：每
    萬元每逾1日按20元」、「違約金：每萬元每逾1日按20元」
    等語，然查：
  1.該份申請書係由張素亮代為填寫後再交予蔡和桂用印之事實
    ，已經證人張素亮證稱無誤（見本院卷第80頁反面），堪認
    上開條款並非由蔡和桂親自填載，而僅係依代書之指示用印
    於其上。衡酌一般人審閱此類申請書通常未必細讀之習慣，
    自不能僅憑用印之事實，當然認為蔡和桂有同意其中遲延利
    息及違約金條款，並以之取代其先前與柯世宗所達成免付遲
    延利息及違約金之合意。是被告逕以系爭抵押權設定申請書
    之內容，推論蔡和桂與柯世宗曾約定遲延利息及違約金如上
    云云，實難遽採。
  2.被告雖又援引證人張素亮之證言，稱：其於92年6月30日遞
    送系爭抵押權登記申請書前，曾以電話分別詢問蔡和桂及柯
    世宗應如何記載申請書內有關遲延利息及違約金，兩人均回
    覆依照（被）證一即前次於87年間之另一抵押權設定申請書
    內容寫即可；因其未持有該份抵押書，故其還去跟柯世宗要
    ；其依照（被）證一之內容，在抵押權設定申請書中記載遲
    延利息及違約金之約定方式後，即至蔡和桂店裡交予蔡和桂
    確認用印，蔡和桂當時並無異議等詞（見本院卷第79頁反面
    、第80頁反面）；並提出上開蔡和桂與柯世宗前於87年8月1
    2日遞件、就系爭房地設定最高限額290萬元之抵押權設定申
    請書，其後所附抵押權契約中載明「遲延利息：每萬元每逾
    1日按20元」、「違約金：每萬元每逾1日按20元」等情為據
   （見本院卷第32頁），作為蔡和桂事前確實知悉並同意上開
    遲延利息及違約金約款之證明。惟查，前揭證人張素亮所為
    證言，為證人蔡和桂當庭否認，並稱：抵押權登記申請書並
    非伊本人親自用印，而係交予張素亮由其代蓋，且張素亮並
    無打電話予伊問要如何填載抵押權登記申請書等語在案（見
    本院卷第81頁）；參以證人張素亮身為代書，究竟有無忠實
    依照雙方委託人之指示辦理委託事務、事前是否已盡查證義
    務，涉及其自身法律責任，本難期待其證言毫無偏頗，是證
    人張素亮雖為上開證言，惟其憑信性尚非全然無疑。反觀證
    人蔡和桂與柯世宗於92年6月23日簽訂系爭契約書時，就遲
    延付款之效力已明定僅係視為全部債務一次到期，而未同時
    課予蔡和桂應加付遲延利息或違約金之責任等情，已經本院
    認定如前，對照證人張素亮旋於同年月30日即依指示將抵押
    權設定申請書送件以觀，何以證人蔡和桂會於不出1星期內
    ，自行捨棄其原先與柯世宗達成之有利於己之協議，而指示
    張素亮增加有關遲延利息及違約金之記載，此實明顯不符常
    情。由此可知，證人蔡和桂稱其並未指示張素亮於系爭抵押
    權設定申請書中記載上開遲延利息及違約金條款等語，應與
    事實相符，堪予採信。
  3.至於被告另稱系爭抵押權與蔡和桂與柯世宗前於87年8月12
    日遞件、就系爭房地設定最高限額290萬元之抵押權有延續
    關係，是循前例所依，可知系爭抵押權擔保範圍亦應同前次
    登記內容，包含遲延利息及違約金云云。然查前後兩次抵押
    權設定相距已有5年，當事人間就還款方式、數額或對於遲
    延利息、違約金之約定有所變更，本為事理之常，被告逕稱
    有延續關係，故系爭抵押權擔保範圍自應同於前次抵押權設
    定之範圍云云，實不知其據為何，自亦無足採。職是，則前
    揭87年8月12日之抵押權設定申請書即使係由蔡和桂本人親
    自送件，亦應對上開認定結果不生影響，併予敘明。
  4.基上，系爭抵押權設定申請書內由張素亮代為填載有關應按
    「每萬元每逾1日按20元」計算遲延利息及違約金等語，既
    未經蔡和桂事前同意，則無論此係張素亮個人之誤載、或依
    柯世宗片面指示而載，均對蔡和桂不生契約之拘束力。
五、綜上所述，蔡和桂與被告之被繼承人柯世宗簽訂系爭契約書
    時，既已約明遲延清償之效力為全部債務視為到期，而未同
    時課予蔡和桂應加付遲延利息或違約金之義務；復依被告所
    提事證，亦不足證明蔡和桂於簽訂上開契約書後，曾以口頭
    變更上開合意，改同意依「每萬元每逾1日按20元」之標準
    加計遲延利息或違約金，則原告主張蔡和桂除須返還被告本
    金債權171萬6,000元外，應無須再按上開計算方式加付遲延
    利息及違約金等情，即為可採。從而，原告依強制執行法第
    14條第2項規定提起本件債務人異議之訴，請求撤銷系爭強
    制執行事件中超過本金債權171萬6,000元部分之執行程序，
    為有理由，應予准許。
六、本件事證已臻明確，兩造其餘攻擊防禦方法及所提證據，核
    與本件判決結果不生影響，爰不另一一論述，併予敘明。
七、訴訟費用負擔之依據：民事訴訟法第78條。
中    華    民    國   100    年    11    月    8     日
                  民事第三庭  審判長法  官  郭美杏
                                    法  官  魏式瑜
                                    法  官  吳若萍
以上正本係照原本作成。
如對本判決上訴，須於判決送達後20日內向本院提出上訴狀。如
委任律師提起上訴者，應一併繳納上訴審裁判費。
中    華    民    國   100    年    11    月    8     日
                                    書記官   王妤甄